臺灣嘉義地方法院刑事判決　　　　　　　　　　　　　九十一年度訴字第四一五號
　　公　訴　人　臺灣嘉義地方法院檢察署檢察官
　　被　　　告　乙○○
　　選任辯護人　陳正芳
右列被告因業務過失致死案件，經檢察官提起公訴（九十一年度調偵字第一七九號）
，本院判決如左：
    主  文
乙○○從事業務之人，因業務上之過失致人於死，處有期徒刑壹年。
    事  實
一、乙○○從事房屋建築業，為承攬劉鄭清位於嘉義縣中埔鄉灣潭村桃子寮尾九號住
    宅之倉庫石棉瓦屋頂翻修工程之事業主，僱佣林改良與郭金生等二位工人施作該
    工程，係勞工安全衛生法所稱之雇主，亦為從事業務之人，其與林改良、郭金生
    於民國九十一年四月二十三日前往該址施作前開工程，乙○○明知勞工安全衛生
    法第五條第一項第五款明定：雇主對防止有墜落、崩塌等之虞之作業場所引起之
    危害，應有符合標準之必要安全衛生設備暨勞工安全衛生設施規則第二百八十一
    條第一項規定：雇主對於在高度二公尺以上之高處作業，勞工有墜落之虞者，應
    使勞工確實使用安全帶、安全帽及其他必要之防護具、同規則第二二七條規定，
    雇主對勞工於石棉瓦、鐵皮板、瓦、木板、茅草、塑膠等材料構築之屋頂從事作
    業時，為防止勞工踏穿墜落，應於屋架上架設適當強度，且寬度在三十公分以上
    之踏板或裝設安全護網。乙○○承攬之前開工程，勞工必須於距地面三．五公尺
    高度之上附石棉瓦下鋪甘蔗板之倉庫屋頂工作，依當時情形，並無不能注意之情
    事，乙○○竟疏未注意讓勞工林改良、郭金生使用安全帽、安全帶及其他必要之
    防護具，亦疏未在屋架上設置踏板或安全護網，適其所聘僱勞工林改良於九十一
    年四月二十三日下午三時二十分許，於拆除完屋頂之石棉瓦後，行走於僅剩甘蔗
    板之屋頂工地時，誤踏由屋簷算起第二根與第三根屋樑間之甘蔗板，因該處無護
    欄、踏板及安全網等防護設施，致林改良踏破該甘蔗板，撞及屋內之木製座椅後
    ，直接墜落地面，造成頭部外傷併顱腦損傷，經送醫後，於同日下午四時三十分
    許不治。
二、案經臺灣臺中地方法院檢察署檢察官相驗後自動檢舉偵查起訴。
    理  由
一、訊據被告乙○○固坦承向證人劉鄭清承攬上開屋頂改建工程，並聘僱被害人林改
    良、證人郭金生為工人及被害人林改良於施作該工程時，並未使用安全帽、安全
    帶等防護措施，且工地現場屋頂未設置踏板，屋架亦未設置安全護網之事實，惟
    矢口否認有何過失犯行，並辯稱：其無過失，係被害人自己不慎踩到屋樑間甘蔗
    板而掉落，其有要求被害人配戴安全帽，但被害人嫌熱，故未配戴；現場屋頂因
    有斜度，故不適合設置踏板及安全帶，屋內因隔間之故，屋架亦無法設置安全護
    網云云。經查：
（一）被害人於右開時、地因誤踏屋樑間甘蔗板，致踏穿屋樑間甘蔗板，而因被告未
      於工地現場設置安全帶、踏板、防護網及令被害人配戴安全帽等因素，致被害
      人掉落，撞及木製桌椅並掉落地面，受有頭部外傷並顱腦損傷之傷害，傷重不
      治之事實，為被告所自承，核與被害人之子甲○○指訴及證人郭金生、劉鄭清
      證述之情節相符，並有現場照片九張在卷可資佐證（見相驗卷第二六至三０頁
      ），另被害人因此受傷死亡，亦經臺灣嘉義地方法院檢察署檢察官督同檢驗員
      相驗屬實，製有相驗筆錄、相驗屍體證明書、驗斷書在卷可憑。
（二）按勞工安全衛生法所稱勞工，謂受僱從事工作獲致工資者，至所稱雇主，謂事
      業主或事業之經營負責人，該法第二條第一項、第二項定有明文。本案被害人
      直接受僱於被告從事前揭工程，業據被告供承在卷（相驗卷第四頁正面、本院
      九十年四月二十四日訊問筆錄），被害人之身分為勞工，被告之身分為雇主，
      自無疑問。次按勞工安全衛生法第五條第一項第五款明定：雇主對防止有墜落
      、崩塌等之虞之作業場所引起之危害，應有符合標準之必要安全衛生設備；又
      勞工安全衛生設施規則第二百八十一條第一項規定：雇主對於在高度二公尺以
      上之高處作業，勞工有墜落之虞者，應使勞工確實使用安全帶、安全帽及其他
      必要之防護具，前項規定經雇主採安全網等措施者不在此限；而同規則第二二
      七條規定，雇主對勞工於石棉瓦、鐵皮板、瓦、木板、茅草、塑膠等材料構築
      之屋頂從事作業時，為防止勞工踏穿墜落，應於屋架上架設適當強度，且寬度
      在三十公分以上之踏板或裝設安全護網。被告承攬前開石棉瓦屋頂換新工程，
      為從事該類工程之業者，且其僱請勞工於高處屋頂工作，對於勞工可能發生掉
      落之危險，應設置防護設施加以防止等情，應有所認識，是被告對於上開保護
      勞工高處工作安全之規定，自難諉為不知。而本案被害人因踏穿而墜落之屋頂
      係甘蔗板材料所構築，該材料與上開勞工安全設施規則所列舉之石棉瓦、茅草
      等材料相同，均屬易踏破之建材，該屋頂距離地面約三‧五公尺，被害人未配
      戴安全帽，被告於作業場所並未設置有安全帶或其他必要之防護具，亦未在屋
      頂上設置踏板或屋架上裝置安全護網等情，除有現場照片八張可佐，並據行政
      院勞工委員會南區勞動檢查所九十一年五月二十二日勞南檢營字第０九一一０
      ０五六六一０號函所附之職業災害檢查報告書記載明確（相驗卷第三一頁至第
      四一頁），可見案發所在之勞工作業場所關於防止被害人墜落之設備均付之闕
      如，是被告違反上開規定疏不作為，顯有過失。
（三）被告雖以前開情詞置辯，惟查：
  １、施工現場雖有隔間，然其鐵架並未為任何裝潢所覆蓋，此有現場照片六張附於
      相驗卷可查（見第二七至二九頁），是施工現場屋架並非無法架設安全護網。
  ２、證人即當日與被害人一同施作該工程之工人郭金生證稱：老板（即被告）並未
      要求其與被害人戴安全帶與安全帽等語（見相驗卷第八頁背面），而被告於檢
      察官訊問時，亦自承：其未叫被害人戴安全帽或綁安全帶等語（見相驗卷第九
      頁），顯然被告並未要求被害人為戴安全帽或綁安全帶等防護措施。是被告於
      本院審理時翻異前詞，改稱：其要求被害人戴安全帽，被害人嫌熱未戴云云，
      顯不足採。
  ３、按刑法上所謂過失犯，必以行為人違反注意義務為必要，因此，行為人若未違
      反注意義務，則其應無過失可言。查勞工安全衛生法第五條第一項第五款明定
      ：雇主對防止有墜落、崩塌等之虞之作業場所引起之危害，應有符合標準之必
      要安全衛生設備，考其立法目的，無非係以勞工於有一定高度之工作場所工作
      ，本即有一定之墜落危險，因此，雇主必須設置防止墜落或崩塌之設施，以避
      免勞工傷亡，因此，如勞工自高處墜落，即認定勞工有過失，恐非事理之平，
      亦與上開立法意旨有違；且本件被害人當時工作之屋頂，全為甘蔗板所覆蓋，
      無法看到鐵架，必須看屋頂上之釘痕與螺絲痕跡，才能踩在鐵架上，避免踩空
      之情，為被告所自承，復經證人郭金生證述屬實，顯見被害人在當時無法明顯
      知悉自己所應踏踩之位置，踩空掉落可能性甚大；且本件係被告未設置或未要
      求被害人採行上開安全措施，並非被害人不加以配合，而被告復未能說明被害
      人究竟違反何注意義務，自不能僅以被害人未能踩在鐵架上，即認定被害人與
      有過失。
（四）綜上所述，被告所辯，顯屬卸責之詞，尚難採信。而按對於一定結果之發生，
      法律上有防止之義務，能防止而不防止者，與因積極行為發生結果者同，刑法
      第十五條第一項定有明文，依前所述，被告既有防止被害人自高處墜落發生死
      亡結果之法律上義務，能防止而不防止，且被害人確因被告之不作為而死亡，
      則被告之不作為自與因積極之作為而發生被害人死亡結果者相同，其過失之不
      作為與被害人死亡之結果間，應有相當因果關係。本案事證明確，被告犯行堪
      以認定。
二、查被告乙○○以從事房屋建築工程為業，係從事業務之人，核其所為係犯刑法第
    二百七十六條第二項之業務過失致死罪及違反勞工安全衛生法第五條第一項第五
    款之規定，致發生同法第二十八條第二項第一款之職業災害（發生死亡災害），
    應依同法第三十一條第一項論處。而勞工安全衛生法第三十一條所定之刑責係「
    行政刑法化」之規定，不以刑法上責任意思即故意或過失為要件。換言之，雇主
    只要違反該法第五條第一項或第八條第一項之規定，致發生第二十八條第二項第
    一款所定之死亡職業災害者，即應加以處罰，不問其有無故意或過失，併此敘明
    。是被告一過失行為而觸犯前開二罪名，為想像競合犯，應依刑法第五十五條規
    定，從一重之業務過失致死罪處斷。公訴人雖僅就被告業務過失致死之犯行提起
    公訴，未論及其犯勞工安全衛生法第三十一條第一項部分，然檢察官就犯罪事實
    一部起訴者，其效力及於全部，本件被告犯勞工安全衛生法第三十一條第一項之
    犯罪事實，既與前揭論罪之業務過失致死罪部分具有想像競合犯之裁判上一罪關
    係，已如前述，本院自得併予審理。爰審酌被告素行良好，犯罪顯現之惡性尚非
    重大，惟其犯後並未賠償被害人家屬損害，且將過失責任完全推諉於被害人，未
    見其對於他人生命之尊重及對造成被害人死亡結果所生之內疚與悔意，犯後態度
    不佳等一切情狀，量處如主文所示之刑，以資儆懲。
三、按訊問被告應先告知其「犯罪嫌疑及所犯所有罪名，罪名經告知後，認為應變更
    者，應再告知」，固為刑事訴訟第九十五條第一款所明定，但此立法目的，係在
    使被告得以充分行使其防禦權，避免突襲裁判，以維護程序之公正，俾保障被告
    之權益。然被告若已知悉其涉嫌之犯罪事實及罪名，無礙其防禦權之行使，或事
    實審法院於調查、審理中，已就被告所犯罪名或其應變更罪名之犯罪構成事實，
    對被告加以調查訊問，使被告有辯解之機會，則實質上，與踐行告知之義務無異
    ，對被告防禦權之行使顯無任何妨礙，形式上，縱未告知所犯罪名或變更之罪名
    ，但此單純訴訟程序上之瑕疵，對判決本旨不生任何影響，最高法院九十年度台
    上字第七０九九號判決意旨可資參照。本件被告所犯前開勞工安全衛生法第三十
    一條第一項之罪，雖未經本院告知被告該部分罪名，惟查被告所犯勞工安全衛生
    法第三十一條第一項之罪，係以被告違反同法第五條第一項之規定，造成同法第
    二十八條第二項第一款所列之死亡災害為前提，而該前提業經本院審理被告所犯
    業務過失致死犯行時加以調查，且被告於本院調查審理時亦否認有何違反勞工安
    全衛生法第五條第一項所列之注意義務，而為前開之辯詞，是本院已就被告所犯
    之前開業務過失傷害與勞工安全衛生法第三十一條第一項等二罪名之犯罪構成事
    實，予被告辯解之機會，並無防礙被告防禦權之行使，揆諸上開最高法院判決意
    旨，應認實質上，與踐行告知之義務無異，對被告防禦權之行使顯無任何妨礙，
    併此敘明。
據上論斷，應依刑事訴訟法第二百九十九條第一項前段，勞工安全衛生法第三十一條
第一項，刑法第十一條前段、第二百七十六條第二項、第五十五條，罰金罰鍰提高標
準條例第一條前段，判決如主文。
本件經檢察官李文和到庭執行職務。
中      華      民      國    九十一    年      九      月    二十六    日
                          臺灣嘉義地方法院刑事第二庭
                              法  官  林  坤  志
右正本證明與原本無異。
如不服本判決，應於判決送達後十日內向本院提出上訴狀( 應附繕本 )。
中      華      民      國    九十一    年      九      月     二十六   日
                              書記官  李  子  英
附錄法條：
刑法第二百七十六條第二項
從事業務之人，因業務上之過失犯前項之罪者，處五年以下有期徒刑或拘役，得併科
三千元以下罰金。
勞工安全衛生法第三十一條第一項
違反第五條第一項或第八條第一項之規定，致發生第二十八條第二項第一款之職業災
害者，處三年以下有期徒刑﹑拘役或科或併科新台幣十五萬元以下罰金。
